【裁判字號】    91,上易,3369
【裁判日期】    920331
【裁判案由】    侵占等
【裁判全文】
臺灣高等法院刑事判決    九十一年度上易字第三三六九號
    上  訴  人
    即  自訴人  辛○○
    兼右代理人  乙○○
    被      告  庚○○
                戊○○
                丁○○
                丙○○
    共      同
    選任辯護人  蔡錦得律師
右上訴人因被告侵占等案件，不服臺灣台北地方法院九十一年度自字第三三八號中華
民國九十一年十月二十二日第一審判決，提起上訴，本院判決如左：
    主  文
上訴駁回。
    事  實
甲、上訴人即自訴人辛○○上訴部分：
一、自訴意旨略以：自訴人辛○○、乙○○與許忠杉、許政治四人為同母異父之兄弟
    ，民國（下同）六十二年八月間，四兄弟之母許呂市買入臺北市○○區○○段挖
    內小段五地號田地三分之一持分（重測後為臺北市○○區○○段三小段八一四地
    號土地），並過戶登記在許政治名下。許政治名下另有臺北市○○區○○段挖內
    小段四之二九地號土地（重測後為臺北市○○區○○段三小段八一０地號）、臺
    北市文山區○○○○段一一七地號、萬隆一小段一三０地號等另三筆土地。該四
    筆土地全由許呂市耕作及養豬使用。爾後七十一年二月十五日，許政治、辛○○
    、乙○○、許忠杉共四人，立有「確書」，載明「登記所有權人許政治所有重測
    前地號為臺北市○○區○○段公館小段二十－五地號土地（重測後為臺北市文山
    區○○○○段一三０地號）所有權全部面積約七坪，及萬盛段挖內小段五地號（
    重測後為臺北市文山區○○○○段八一四地號）面積約二十五坪，持分分之壹
    ，應歸屬於辛○○、許政治、許忠杉、乙○○四人所共有（權益均分），將來如
    要處分該二筆土地時，需徵得四人同意始得處理登記，所有權人許政治不得單獨
    處分．．．」等語，並有證人廖年明及林雨水代書簽名為證。八十年六月二十二
    日許政治因心臟病身故，房地由其配偶庚○○及長子戊○○、次子丁○○、女兒
    丙○○等四人繼承，該四人再三保證決不會單獨處分共有土地，有多人可作證，
    此時因繳遺產稅，經徵得辛○○、許忠杉、乙○○（自訴狀誤載為許政治）三人
    同意賣掉其中之臺北市○○區○○段公館小段二十－五地號土地與鄰居陳茲斌、
    陳永富兄弟；九十年四月三十日庚○○、戊○○、丁○○、丙○○將臺北市○○
    區○○段挖內小段五地號（臺北市○○區○○段三小段八一四地號土地）持有部
    分之土地賣與將捷股份有限公司，買賣契約及買地所得皆未告知自訴人辛○○、
    乙○○、許忠杉三人；九十年十二月間將捷公司圍籬施工，九十一年三月中旬，
    乙○○詢之被告庚○○，其猶矇混其詞，經自訴人前往地政事務所申請土地登記
    謄本，自訴人等始確定土地已遭被告等侵賣，被告四人所為已涉犯刑法第三百三
    十五條之侵占罪嫌云云。
二、自訴人辛○○認被告庚○○、戊○○、丁○○、丙○○四人，涉犯侵占罪嫌，係
    以證人許美月、許李香蘭、許芳菁、己○○之證詞暨
    簿、土地登記謄本、存證信函為憑。訊據被告四人均堅詞否認涉有自訴人所指之
    犯行，均辯稱：本件自訴人非臺北市○○區○○段挖內小段五地號土地（重測後
    為臺北市○○區○○段三小段八一四地號土地）法律上共有人，故非侵占罪之直
    接被害人，其自訴不合法，茍「確書」為真，亦僅具債權性質，為無形之權利，
    無從為侵占之客體，本件純屬民事問題；況許政治生前從未言及「確書」一事，
    伊等自始不知有「確書」一事，迄接獲自訴人九十一年四月九日來函，始首次看
    見所稱「確書」，內容與伊等平日對該土地為被告庚○○先夫許政治、被告戊○○、丁○○、丙○○先父許政治當年所承購之一貫認知有異，伊等不知上開土地
    約定共有之事等語。
三、經查：
  (一)自訴人指稱其等與許政治、許忠杉四兄弟於七十一年二月十五日約定「登記所有
    權人許政治所有重測前地號為臺北市○○區○○段公館小段二十－五地號土地（
    重測後為臺北市文山區○○○○段一三０地號）所有權全部面積約七坪，及萬盛
    段挖內小段五地號（重測後為臺北市文山區○○○○段八一四地號）面積約二十
    五坪，持分分之壹，應歸屬於辛○○、許政治、許忠杉、乙○○四人所共有（
    權益均分），將來如要處分該二筆土地時，需徵得四人同意始得處理登記，所有
    權人許政治不得單獨處分．．．」一節，固提出
    簿為據，並經證人許李香蘭即許忠杉之妻於原審法院審理時證稱：伊其夫曾持交
    伊觀覽過「確書」等語屬實。而被告四人於許政治去世後繼承登記許政治名下所
    有不動產，並於九十年四月三十日將其中臺北市○○區○○段挖內小段五地號土
    地（重測後為臺北市○○區○○段三小段八一四地號土地）出售予將捷股份有限
    公司，為被告等所不否認，並有自訴人提出之土地登記謄本一紙附卷可稽。
  (二)原審法院依自訴人之聲請，傳訊證人即自訴人之胞妹許美月、許芳菁、暨證人即
    自訴人之弟媳許李香蘭三人，證人許美月固證稱：我年輕時就知道我母親有這塊
    地，常聽我母親說將來要分給我的四個兄弟；證人許李香蘭證述：我曾聽我先生
    許忠杉講過「確書」之事；證人許芳菁亦證陳：我小時候從五、六歲以來就知道
    許政治名下有一些土地是兄弟共有的等語。惟經本院訊問許美月、許芳菁、許李
    香蘭，「有無聽過被告四人談過臺北市○○區○○段三小段八一四地號土地之事
    」、「有無聽過被告四人表示不會單獨處分臺北市○○區○○段三小段八一四地
    號土地」等問題，其等均證稱「沒有」。證人許美月更稱：我是九十一年二、三
    月份因胞兄許忠杉罹患肺癌，我回去探望時，始第一次看見「確書」，之前我不
    知有「確書」的約定，亦不知兄弟間有約定母親留下來之土地共有之事；證人許
    芳菁亦表示：我沒有見過「確書」，我之前所說從五、六歲以來就知道許政治名
    下有一些土地是兄弟共有的，並不太確定是那些土地等語。證人許美月、許芳菁
    固曾自母親許呂市處聽聞購地後欲由其子繼承之事，證人許李香蘭固亦曾自先生
    許忠杉處聽聞兄弟共有土地之事，惟其等既均證稱未曾聽聞被告四人提及「確書
    」或其上所載二筆土地之事，亦未曾聽聞被告四人保證不會單獨處分共有土地一
    語；其等證詞即不足以證明被告四人明知臺北市文山區○○○○段八一四地號土
    地係信託登記於許政治名下，更不足證明被告四人承諾受任繼續管理土地，故被
    告等於許政治死亡後，將土地出售予將捷股份有限公司，即難謂係侵占行為。自
    訴人認證人許美月、許芳菁、許李香蘭曾聽聞土地共有之事，即擬制推測被告四
    人亦知悉該事，尚有誤會。
  (三)證人甲○○於本院訊問時證稱：我於八十年四月許政治生日時有到他家。他說有
    六筆土地，其中有五筆要給他二個兒子，包括系爭台北市文山區○○○○段八一
    四地號土地，另一筆要給四個人分．．．結果六月時他就往生，往生後他太太庚○○打電話給我，問許政治如何交代，我告訴她，她找代書寫，寫完拿給我看，
    問我對不對，我看協議書的內容，該內容確實有符合當初許政治所講的。（提示
    「遺產分割繼承協議書」給證人閱覽），問：此協議書之內容即係許政治交代，
    由庚○○請代書寫的協議書？）答：是的等語，足證當年許政治有分配系爭台北
    市文山區○○○○段八一四地號土地予其子之意，未有交代系爭土地兄弟所共有
    之事實，被告等於八十年遵照辦理，於八十年十月一日作成書面之「遺產分割繼
    承協議書」，被告庚○○之先夫許政治於生前未對被告等告知系爭土地有無共有
    ，亦未言及七十一年二月十五日先夫許政治、辛○○、許忠衫、乙○○四人，立
    有「確書」一事。
  (四)自訴人聲請傳訊之證人己○○雖於原審法院訊問時證稱：我不清楚是否看過「確
    書」，但我和兄弟陳茲斌、陳永富等人有一起購買靠近汀州路的那筆土地，我買
    地時，有聽庭上的庚○○跟我說汀州路我買的那筆土地兄弟共有的，要問兄弟的
    意見，庚○○還有提過另一筆土地，但我不知道地號等語；惟經原審法院訊問：
    「有無聽過被告四人提過台北市○○區○○段三小段八一四地號土地之事？」，
    其竟證稱：我是今天聽自訴人提土地糾紛之事，但八一四地號土地我不清楚在哪
    裡，我有聽過自訴人的母親提過土地之事，我買地時，庚○○有講過土地的事，
    但我不知道你們在查的是哪塊地，至於戊○○、丁○○、丙○○我沒有聽他們提
    過土地的事等語在卷，足見證人己○○根本不知本案所指土地為何，更何況自訴
    意旨所指證人己○○兄弟購入之土地亦非本案所指土地，本院不能以證人己○○
    猜測之詞，而為認定被告許貴米犯罪之依據。證人己○○於本院訊問時證稱：伊
    買七坪多的土地時，庚○○表示，要許政治兄弟均來，買賣才算數，伊另外訊問
    系爭八一四號土地之價格，她說一坪要六十多萬元云云，亦不能採為不利於被告
    之認定。至自訴人聲請履勘師大分部對面那塊土地之地號是否為系爭八一四地號
    ，核無必要，併此明。
  (五)自訴人於原審法院及本院另聲請傳訊證人即自訴人姊夫壬○○及於原審聲請傳訊
    證人即林雨水代書之子林茂竹二人，證人壬○○部分，待證事實為證明許政治去
    世時，壬○○亦有繳交臺北市○○區○○段挖內小段四之二九地號土地之遺產稅
    ，證人林茂竹部分，待證事實為「確書」確係辛○○、乙○○、許忠杉、許政治
    四人約定書立。惟臺北市○○區○○段挖內小段四之二九地號土地既非本案系爭
    土地，亦非「確書」所載另筆土地，顯與本案無涉；至於「確書」縱係辛○○、
    乙○○、許忠杉、許政治四人約定書立，亦不足以證明被告四人明知該約定，無
    調查之必要。
  綜上所述，自訴人徒以其等兄弟姊妹知悉母親曾購入數筆土地，欲由四名兒子繼承
  ，暨兄弟四人曾書立「確書」等情，即擬制推測被告四人亦應知悉該情，實乏依據
  。此外，本院復查無其他積極證據足以證明被告四人確有自訴人所指之侵占犯行，
  自屬不能證明被告犯罪。至自訴人於上訴狀內另指稱被告涉背信罪嫌，惟查本件被
  告並無為他人處理事務之情形，自不能成立背信罪，併此明。
四、原審認不能證明被告庚○○、戊○○、丁○○、丙○○犯罪，而均為無罪之諭知
    ，核無不合，上訴人廖正雄猶執前詞指摘原判決不當，為無理由，應予駁回。
五、自訴人辛○○經合法傳喚，無正當之理由不到庭，爰得不待其陳述而為判決。
乙、上訴人即自訴人乙○○部分：
    按提起上訴，應自判決送達後十日內為之，刑事訴訟法第三百四十九條定有明文
    ，本件上訴人乙○○係於九十一年十一月一日收受原審法院判決之送達，有送達
    證書可查，茲竟遲至同年十一月十二日始提起上訴，已逾十日期間（無在途期間
    可資扣除），按之上開規定，顯屬違背法律之程式，其上訴於法不合，應予駁回
    。
據上論斷，應依刑事訴訟法第三百六十八條、第三百六十四條、第三百三十一條第一
項後段、第三百六十七條前段，判決如主文。
中    華    民    國    九十二    年       三      月      三十一       日
                              臺灣高等法院刑事第十五庭
                                  審判長法  官  房  阿  生
                                        法  官  蔡  光  治
                                        法  官  雷  元  結
右正本證明與原本無異。
不得上訴。
                                        書記官  黃  德  煌
中    華    民    國    九十二    年       三      月      三十一       日


司法院資訊處製作；財團法人民間司法改革基金會備份。
